【裁判字號】    89,上更(一),531
【裁判日期】    900215
【裁判案由】    偽造文書
【裁判全文】
臺灣高等法院臺南分院刑事判決            八十九年度上更(一)字第五三一號  Ｃ
      上  訴  人
      即  被  告  甲  ○  ○
右上訴人因偽造文書案件，不服臺灣嘉義地方法院八十六年度訴字第六五五號中華民
國八十七年三月十八日第一審判決（起訴案號：臺灣嘉義地方法院檢察署八十六年度
偵字第四八三一號），提起上訴，本院判決後，經最高法院發回更審，本院判決如左
：
      主      文
原判決撤銷。
甲○○無罪。
      理      由
一、本件公訴意旨以：甲○○與乙○○原係侄伯之親屬關係；乙○○將其所有位於嘉
    義市○○路三三五巷二號之房屋借予甲○○使用，甲○○（於民國八十二年十月
    間）未經乙○○之同意，於該處設立「全興商行」經營電動遊藝場，並於不詳時
    間、地點，擅自偽簽「乙○○」名義於營利事業使用房屋情形表上，足以生損害
    於乙○○，因認甲○○涉有刑法第二百十條、第二百十六條之行使偽造私文書罪
    嫌等語。
二、公訴人認被告甲○○涉有前開偽造文書罪嫌，係以告訴人指訴及營利事業使用房
    屋情形表上乙○○之簽名字跡，與檢察官當庭命被告書寫乙○○之字跡，以肉眼
    觀察，即可見其運筆特徵及習慣係同一人所為，且經證人丙○○證述明確為其論
    據。訊之上訴人即被告甲○○承認乙○○將上開房屋借給被告使用而開設電動遊
    藝場之事實，但否認其有前揭偽造文書之罪行，辯稱：我委任代書申請營利事業
    登記證，在營利事業使用房屋情形表上營利事業負責人欄寫「乙○○」，是代書
    寫錯，沒有改過來，現在該代書已不知去向，申請營利事業登記證時，申請人就
    可以填寫營利事業使用房屋情形表，不一定要房屋所有人才能填寫，後來為何會
    發生再開徵房屋稅的事，我也不曉得等語。
三、刑法第十二條規定：「行為非出於故意或過失者不罰。」、「過失行為之處罰以
    有特別規定者為限。」，亦即行為以出於「故意」始受刑事處罰為原則，例外之
    過失行為，有處罰之規定才受刑事處罰。而刑法第二百十條偽造、變造私文書罪
    ，並無處罰過失行為之規定，應以故意行為始受處罰。又按犯罪事實，應依證據
    認定之，無證據不得推定其犯罪事實；又不能證明被告犯罪者，應諭知無罪之判
    決，刑事訴訟法第一百五十四條、第三百零一條第一項分別定有明文。至告訴人
    於刑事訴訟法上與被告乃立於對立之地位，其之指訴乃以使被告受刑事追訴處分
    為目的，仍應調查其他必要之證據，以察其是否與事實相符，始得採為認定被告
    犯罪之依據。又事實之認定，應憑證據，如未能發現相當證據，或證據不足以證
    明，自不能以推測或擬制之方法，為裁判基礎（最高法院四十年臺上字第八六號
    判例參照）。
四、經查：
  (1)告訴人乙○○主張其所有坐落門牌號碼嘉義市○○路三三五巷二號（現更正門牌
    為嘉義市○區○○街二二四之一號，有嘉義市稅捐稽徵處九十年一月四日八九嘉
    市稅財字第八九七四五一二二號函在卷可考）之房屋借予甲○○使用之事實，為
    被告所供認，則被告在不違反使用借貸契約或借用物之性質而定之方法，於民事
    上有使用該房屋之權利，自不必置疑，合先敘明。
  (2)被告辯稱在上開營利事業使用房屋情形表上營利事業負責人欄寫「乙○○」，係
    其所委任申請營利事業登記證之代書人所書寫錯誤乙節，因被告陳明該代書人現
    已去向不明，因之本院無從傳訊該代書人查明被告之辯解是否屬實。然被告要在
    上開房屋設立「全興商行」經營商業行為，自應由被告自己填寫申請表格或委託
    他人填寫申請表格申請營利事業登記證，而非由房屋所有人代營業負責人申請，
    理所當然。依卷附被告申請營利事業登記證時所提出之「營利事業使用房屋情形
    表」內（見偵查卷第八頁），房屋所有人欄填載「乙○○」，與實際所有人並無
    出入，此部分並無偽造私文書可言；而同表營利事業負責人欄雖填載「乙○○」
    ，但其下方蓋用的是「甲○○」之印文，被告辯稱該欄是寫錯名字為「乙○○」
    ，並非全然無據。又據證人即嘉義市稅捐稽徵處稅務員丙○○於偵查中具結證稱
    ：當時使用該房屋的甲○○親自寫好「營利事業使用房屋情形表」，印章是蓋甲
    ○○，營利事業負責人可能是甲○○寫錯；又於本院更審調查時具結證稱：設立
    登記證是我拿給甲○○簽名的，收件是市政府收件的，設立登記證與營利事業登
    記證是同一人，實際上營業人是甲○○，營利事業使用房屋情形表上負責人「乙
    ○○」是寫錯的等語，參酌嘉義稅捐稽徵處八十六年六月二十五日八六嘉市稅工
    字第八六七二二七九三函主旨稱：「台端（指乙○○）所有房屋坐落於嘉義市○
    ○里○○路三三五巷二號，申請於上址設有『全興商行』之日期及營業項目乙案
    。經查該商號負責人甲○○先生於八十二年十月二十三日已設籍課稅在案，其營
    業項目係經營電動遊藝場業務，請查照」等語（見偵查卷第九頁），顯見營利事
    業使用房屋情形表上營利事業負責人填載「乙○○」名字，係誤寫，並無使稅務
    人員誤認營利事業負責人為乙○○。既然營利事業使用房屋情形表上營利事業負
    責人係出於誤寫，則無論是被告本人或其委任之代書所誤寫，事屬過失行為，而
    刑法第二百十條偽造私文書罪，並無處罰過失犯之規定，是被告此部分行為應屬
    不罰。其他又查無積極證據證明被告有公訴意旨所指之犯行，為不能證明被告犯
    罪，原審未為詳察，遽為判決諭知被告行使偽造私文書罪刑，顯有未洽。被告上
    訴意旨否認其有前開犯行，並指摘原判決不當，為有理由，應由本院撤銷原判決
    改判，諭知被告無罪，以免冤抑。至於被告未經所有人同意，擅自將系爭房屋用
    以經營商業，致使房屋所有人乙○○需另負擔房屋租賃所得稅及房屋稅，事屬被
    告是否違反使用借貸契約而應負損害賠償責任之民事糾葛問題（事實上雙方已經
    成立民事上和解，約定由甲○○賠償乙○○新台幣三萬元在案，有臺灣嘉義地方
    法院八十七年度嘉簡字第四三六號和解筆錄影本一份附卷可憑），核與刑法上偽
    造私文書或行使偽造私文書罪責無涉，附此敘明。
據上論結，應依刑事訴訟法第三百六十九條第一項前段、第三百六十四條、第三百零
一條第一項，判決如主文。
本案經檢察官李傳來到庭執行職務。
中    華    民    國      九十      年      二      月      十五        日
                                  臺灣高等法院臺南分院刑事第一庭
                                      審判長法官  鄭    文    肅
                                            法官  王    浦    傑
                                            法官  黃    三    哲
右正本證明與原本無異。
如不服本判決，應於判決送達後十日內向本院提出上訴狀，其未敘述理由者並應於提
出上訴狀後十日內向本院補提理由書（應附繕本)。
                                      法院書記官  陳    淑    貞
中    華    民    國      九十      年      二      月      十六        日


司法院資訊處製作；財團法人民間司法改革基金會備份。
